【裁判字號】    97,簡上,760
【裁判日期】    990323
【裁判案由】    家暴傷害
【裁判全文】
臺灣桃園地方法院刑事判決             97年度簡上字第760號
上  訴  人
即  被  告  乙○○
上列上訴人因家暴傷害案件，不服本院刑事庭中華民國97年8 月
13日所為之97年度桃簡字第1967號刑事簡易判決（原檢察官聲請
簡易判決處刑案號：97年度偵字第4393號），提起上訴，本院管
轄之第二審合議庭改適用第一審通常程序判決如下：
    主  文
原判決撤銷。
乙○○無罪。
    理  由
壹、聲請簡易判決處刑意旨略以：被告乙○○與甲○○原為夫妻
    ，彼此間屬家庭暴力防治法第3 條第1 款所稱之家庭成員關
    係，2 人於民國96年7 月30日下午3 時15分許，在桃園縣桃
    園縣桃園市○○路206 之4 號5 樓內，因家庭糾紛起爭執，
    乙○○竟基於傷害之未必故意，拉住甲○○之左手臂，並因
    而發生拉扯，致甲○○受有左側顳部挫傷、左側前臂瘀腫及
    左顳關節炎傷害，因認被告乙○○涉犯刑法第277 條第1 項
    之傷害犯行等語。
貳、證據能力部分
一、按被告以外之人於審判外之言詞或書面陳述，除法律有規定
    者外，不得作為證據；被告以外之人於偵查中向檢察官所為
    之陳述，除顯有不可信之情況者外，得為證據；被告以外之
    人於審判外之陳述，雖不符前4 條之規定，而經當事人於審
    判程序同意作為證據，法院審酌該言詞陳述或書面陳述作成
    時之情況，認為適當者，亦得為證據；當事人、代理人或辯
    護人於法院調查證據時，知有第159 條第1 項不得為證據之
    情形，而未於言詞辯論終結前聲明異議者，視為有前項之同
    意。刑事訴訟法第159 條第1 項、第159 條之1第2項、第
    159 條之5 分別定有明文。查告訴人即證人甲○○於偵查中
    向檢察官所為之證述（偵查卷第48頁），屬被告以外之人於
    審判外所為之陳述，依刑事訴訟法第159 條第1 項規定，屬
    傳聞證據。惟現階段刑事訴訟法規定檢察官代表國家偵查犯
    罪、實施公訴，依法其有訊問被告、證人及鑑定人之權，證
    人、鑑定人且須具結，而實務運作時，檢察官偵查中向被告
    以外之人所取得之陳述，原則上均能遵守法律規定，不致違
    法取供，其可信度極高，是以，刑事訴訟法於92年2 月6 日
    修正時，即為兼顧理論與實務，以該法第159 條之1 第2 項
    規定，除顯有不可信之情況者外，得為證據。本院審酌上開
    證人於偵查中向檢察官所為之陳述，已依法具結，又非檢察
    官非法取供，是無顯有不可信之情況，即應認上開證人於偵
    查中證述得作為證據。又當事人對於卷附之敏盛綜合醫院診
    斷證明書、瀚新耳鼻喉科診斷證明書各1 份（偵查卷第35頁
    至第36頁）證據之證據能力，迄本案言詞辯論終結前，均未
    聲明異議，揆諸上開法條規定，均得作為證據。
二、次按刑事訴訟法第159 條第1 項規定：「被告以外之言詞或
    書面陳述，除法律有規定者外，不得作為證據」；其立法本
    旨係以證人於審判外之言詞或書面陳述，屬於傳聞證據，此
    項證據，當事人無從直接對於原供述者加以詰問，以擔保其
    真實性，法院亦無從直接接觸證人而審酌其證言之憑信性，
    違背直接審理及言詞審理之原則，除具有必要性及信用性情
    況者外，原則上不認其有容許性，自不具證據能力；至所謂
    具有必要性及信用性情況者，例如刑事訴訟法第159 條之1
    、之2 、之3 、之4 、之5 情形，仍例外認其有證據能力，
    然此乃係指法院未於審判期日傳喚相關證人到庭，案件僅能
    依靠該等證人於審判外之陳述以為判斷之情形，始需就該等
    審判外供述證據嚴格依照刑事訴訟法第159 條之1 至之5所
    定要件一一檢視各該證人之供述，作為證據之資格。倘法院
    已經依據當事人聲請傳喚證人到庭接受檢辯雙方之交互詰問
    ，則法院既已透過直接、言詞審理方式檢驗過該證人之前之
    證詞，當事人之反對詰問權亦已受到保障得以完全行使之情
    況下，該等審判外證據除有其他法定事由（例如：非基於國
    家公權力正當行使所取得或私人非法取得等，而有害公共利
    益，即以一般證據排除法則為判斷），應認該審判外供述已
    得透過審判程式之詰問檢驗，而取得作為證據之資格，亦即
    其審判外供述與審判中供述相符部分，顯然已經構成具備可
    信之特別情狀，當然有證據資格（實務上之作用常為引用該
    等陳述與審判中陳述相符，強化該證人供述之可信度），其
    不符部分，作為檢視審判中所為供述可信與否之彈劾證據，
    當無不許之理，甚者，其不符部分倘係於司法警察、檢察事
    務官調查中之供述，作為認定被告犯罪與否之證據，亦僅需
    依照刑事訴訟法第159 條之2 規定，斟酌其審判外供述作成
    外部環境、製作過程、內容、功能等情況認為之前供述較為
    可信，即可取得證據資格，而作為認定事實之證據資格（最
    高法院94年度台上字第2507號、95年台上字第2515號判決參
    照）。查證人甲○○業經本院於審判期日傳喚到庭直接言詞
    審理，行交互詰問程序檢視其證詞之憑信性，予被告詰問之
    機會，再提示前揭證人甲○○警詢筆錄要旨由被告依法辯論
    ，揆諸前揭最高法院判決要旨，證人甲○○於警詢時之證述
    ，與審判中所述相符者，顯然已經構成具備可信之特別情狀
    ，當然有證據資格，而有證據能力，於警詢時證述不符部分
    作為檢視審判中所述可信與否之彈劾證據，亦無不許之理。
三、再按「除前三條之情形外，下列文書亦得為證據：一、除顯
    有不可信之情況外，公務員職務上製作之紀錄文書、證明文
    書。二、除顯有不可信之情況外，從事業務之人於業務上或
    通常業務過程所須製作之紀錄文書、證明文書。」刑事訴訟
    法第159 條之4 第1 款、第2 款分別定有明文。卷附之桃園
    縣政府警察局婦幼警察隊處理家庭暴力與兒少保護案件調查
    記錄通報表、敏盛綜合醫院與瀚新耳鼻喉科病歷（簡上卷第
    56頁至第58頁、第90頁至第91頁、第94頁至第99頁），係任
    職於青溪派出所之警員吳俊毅、任職敏盛綜合醫院醫護人員
    分別本於一己職務與業務所製作之紀錄文書與證明文書，卷
    內復無證據證明此等文書作成之際文書製作者受何強暴、脅
    迫等不正取證之之顯不可信情事，準此，依前揭法律之規定
    ，均應有證據能力，合先敘明。
參、實體部分
一、按犯罪事實應依證據認定之，無證據不得認定犯罪事實。又
    不能證明被告犯罪者，應諭知無罪之判決，刑事訴訟法第
    154 條第2 項、第301 條第1 項分別定有明文。再按事實之
    認定，應憑證據，如未能發現相當證據，或證據不足以證明
    ，自不能以推測或擬制之方法，為裁判基礎；且認定不利於
    被告之事實須依積極證據，苟積極證據不足為不利於被告事
    實之認定時，即應為有利於被告之認定；另認定犯罪事實所
    憑之證據，雖不以直接證據為限，間接證據亦包括在內，然
    無論直接證據或間接證據，其為訴訟上之證明，須於通常一
    般之人均不致有所懷疑，而得確信其為真實之程度者，始得
    據之為有罪之認定，倘其證明尚未達到此一程度，而有合理
    之懷疑存在，無從使事實審法院得有罪之確信時，即應由法
    院為諭知被告無罪之判決（最高法院40年台上字第86號、30
    年上字第816 號、76年台上字第4986號判例參照）。又按告
    訴人之告訴，係以使被告受刑事訴追為目的，是其陳述是否
    與事實相符，仍應調查其他證據以資審認；而被害人之陳述
    如無瑕疵，且就其他方面調查又與事實相符，固足採為科刑
    之基礎，倘其陳述尚有瑕疵，而在未究明前，遽採為論罪科
    刑之根據，即難認為適法（最高法院52年台上字第1300號、
    61年台上字第3099號判例參照）。
二、本件公訴人認被告涉犯刑法277 條第1 項之傷害罪嫌，無非
    係以證人即告訴人甲○○所為之證述、敏盛綜合醫院與瀚新
    耳鼻喉科診斷證明書各1 份資為論據。訊據被告堅決否認有
    何傷害犯行，辯稱其因工作，約於事發當日下午3 時，始行
    返家，雖與甲○○發生爭執，然其未毆打甲○○，甲○○指
    稱其係於當日下午1 時30分傷害甲○○並非事實等語。
三、經查：
  (一)被告乙○○於96年7 月30日原外出工作，於下午返回桃園縣
    桃園縣桃園市○○路206 之4 號5 樓之其與甲○○共同居住
    之處，因與甲○○發生爭執，被告與甲○○即為警帶至青溪
    派出所內，由警員吳俊毅受理被告與甲○○間疑似家庭暴力
    案件之事實，業據被告坦認屬實，復與證人甲○○部分所指
    訴情節相符，此部分事實堪信為真。是被告雖於當日下午與
    甲○○發生糾紛，然對於甲○○是否有為證人甲○○所指稱
    之傷害犯行，仍待認定如後。
  (二)次查，據證人吳俊毅於本院審理時證稱：甲○○96年7 月30
    日有帶她女兒到派出所，說她被打，通報單記載發生時間是
    96 年7月30日下午1 時30分，這個時間應該是正確的，我這
    樣寫，是照甲○○講的，我受理時間是3 時15分，我寫這樣
    應該也是正確等語（簡上卷第46頁背面至第47頁），並據證
    人甲○○於本院審理時稱：乙○○係於96年7 月30日下午1
    點多返家繼而對其動手毆打等語，核與證人吳俊毅前揭證詞
    相符，此外，復有前揭桃園縣政府警察局婦幼警察隊處理家
    庭暴力與兒少保護案件調查記錄通報表在卷可證，足見吳俊
    毅於當日下午3 時15分受理此疑似家庭暴力案件，甲○○確
    係向受理警員吳俊毅自稱，其於當日下午1 時30分遭被告傷
    害乙情無誤，此部分事實亦可認定。檢察官據證人甲○○於
    警詢時與偵查中謬誤之證詞而指被告涉嫌傷害甲○○之時間
    係於當日下午3 時15分，顯屬有誤。
  (三)惟查，就被告於98年7 月30日事發當日下午工作行程，據北
    健有線電視公司裝加復機派工單所示，被告於當日經北健有
    線電視公司（下稱北健公司）指派前往客戶丙○○址設桃園
    縣蘆竹鄉○○路148 之2 號4 樓住所，從事CM─新申請裝機
    工程施作，並於下午1 時17分線上回報北健公司，此有該派
    工單在卷可佐，並據證人丙○○於本院審時具結證稱：「（
    從北健公司所提供的資料載明你跟他們公司預約時間是96年
    7 月30日上午10時，對這部分還有印象嗎？）有，可是那時
    候他人早上沒有來，他說下午才有空」、「（實際去你家裝
    的時間是下午幾點？）差不多1 點」、「（你是否還有印象
    到你家裝網際網路前後花了多少時間？）沒有什麼印象」、
    「（裝好之後工程人員有當場在你家測試網際網路功能是否
    正常嗎？）有」、「（怎麼測試的？）登IP」、「（裝好之
    後大約隔多久工程人員才離開？）我沒有在看時間」、「（
    是裝好了馬上就走，還是裝好了再檢查一下、收拾一下才離
    開？）有再跟我講一下怎麼用」等語詳確（簡上卷第146 頁
    背面至第147 頁背面參照），核與被告於本院審理時自稱其
    於當日下午1 時許前往丙○○家中施作網際網路裝設，裝畢
    於下午1 時17分線上回報北健公司，並未立即離去丙○○住
    處，而向丙○○介紹使用方式且收取費用情節相符（簡上卷
    第128 頁背面），是足認被告於當日下午前往證人丙○○家
    裝設網際網路完畢，於下午1 時17分線上回報北健公司，為
    向丙○○說明、收費，仍停留於丙○○住處片刻乙情係屬實
    在。如此，以證人丙○○係住於桃園縣蘆竹鄉○○路148 之
    2 號4 樓，被告與甲○○則係住於桃園縣桃園縣桃園市○○
    路206 之4 號5 樓，被告於下午1 時17分線上回報北健公司
    後，仍停留於丙○○住處片刻，何能自丙○○住處下樓離去
    後，如證人甲○○所稱隨於當日下午1 時許返回其與甲○○
    之上址住處，甚且於1 時30分毆打甲○○？顯見證人甲○○
    指稱受毆之時間，被告並不在家，因之，被告既有前開不在
    場證明，是否有如證人甲○○所指稱之傷害犯行，已然有疑
    。
  (四)再查，就證人甲○○指稱被告所為之傷害部位，據證人甲○○於本院審理時證稱：「（96年7 月30日你有跟被告發生糾
    紛嗎？）他一點多時突然回家…他說打死我就拖出去，要打
    到我離婚為止，他就開始打我，他有打我頭部，他從上面打
    下來，我就雙手抱頭，手也有受傷，我當時主要傷勢是在左
    耳那裡，我現在耳朵聽不到了，那時候因為那個女生已經公
    開住到他父母家，那時候就已經說要結婚了」、「（當時乙○○具體是怎麼打你的？）用拳頭從上面打我的頭部，有打
    臉，還有打我的左耳部這邊，我坐在沙發，他站著，他綸拳
    頭打下來，打我的頭部、臉部還有左耳，我雙手抱頭，手也
    被打到」、「（揮了幾拳？）好多拳，我感覺是很用力」等
    語（簡上卷第48頁背面至第49頁），而證稱被告係以拳頭大
    力打其頭部、臉部、左耳及雙手手臂，並致其左耳喪失聽力
    等情，準此，甲○○頭部、臉部、左耳及雙手手臂當應留下
    明顯可見瘀腫或挫傷為是，然據甲○○於當日前往敏盛綜合
    醫院就診時，該院開具之診斷證明書則僅記載甲○○受有左
    側顳部挫傷、左側前臂瘀腫之傷害，除左耳與左手臂外並無
    其他部位受有傷害，已與證人甲○○指稱受毆情況應於頭、
    臉、左耳及雙手手臂遺留有明顯瘀腫或挫傷之應有外表傷勢
    明顯不合。苟證人甲○○確係遭受被告傷害，對其親身經歷
    之事，何以所證情狀應有之外傷與其實受之傷情出入如此之
    鉅？足見證人甲○○指訴內容顯有瑕疵，實難憑其證詞，遽
    認被告確有證人甲○○所指之傷害犯行。
  (五)復查，證人甲○○是否前去青溪派出所前即因被告所為傷害
    犯行而確實受有診斷證明書所記載傷害，據證人吳俊毅於本
    院審理時具結證稱：「（當時甲○○到派出所說她被打的具
    體情形如何？）她只說她被打，我請她出示傷勢，她也出示
    不出所以然來，我就先依規定通報出去，請社工去關心而已
    ，我有問她要不要對妳先生提告，她說她暫時不要」、「（
    甲○○到派出所也沒有說她哪裡被打？）沒有印象」、「（
    是她根本沒有說，還是她有說你沒有印象？）她有說被打，
    我問她何處受傷，哪裡被打，她說不出所以然來，如果有的
    話，我會幫她拍照並且作傷害筆錄，問題是沒有」、「（你
    剛剛說有叫甲○○去驗傷，依照卷內的診斷證明書甲○○確
    實也有當天的驗傷單，事後有沒有過去找你？）沒有。我印
    象中那是下午時段，我那時候備差，如果她有傷單而有來的
    話，我一定會幫她受理」、「（你剛提到說你請甲○○出示
    她的傷勢，她出示不出所以然，這種情形是指她也指不出她
    身上哪裡受傷，還是說她有講說我這裡受傷，然後你去看他
    比的部位，你看不出來？）第二種狀況。我有請她說哪邊受
    傷，她有說也有指，我有拿相機出來要拍，但是就她所指的
    部位，我看不出來有傷」、「（你是粗略的去看一眼，還是
    有仔細去看？）就她指的部位我有看就對了，但就我正常觀
    察我是沒有看到傷」等語詳確（簡上卷第44頁至第45頁背面
    ），參以證人吳俊毅於本院審理時既以具結方式擔保其證詞
    可信性實無甘冒觸犯偽證之罪責，並無故為不利於證人甲○○證詞之必要，卷內且無證據證明證人吳俊毅與證人以及被
    告間曾有何嫌隙或故舊恩怨，其所證內容，當足供法院藉以
    認定犯罪事實之存在。茲如前述，吳員受理本件疑似家庭暴
    力案件時間為當日下午3 時15分，甲○○向吳員陳述「受毆
    」之時則為同日下午1時15分，則以甲○○前往青溪派出所
    之際既距離事發時間甚近，苟此時確已因被告所為傷害犯行
    受有傷害，衡情傷勢應極為清晰，更以檢視外傷實不需高深
    醫學專業，一般人依其經驗本於普通之觀察與判斷，即可明
    確判別，且以證人吳俊毅自84年從警迄本院審理時已近12年
    、過去受理傷害案件具有相當之經驗，倘被害人在場亦均將
    檢視傷勢乙情，據證人吳俊毅證述詳確（簡上卷第46頁），
    然證人甲○○所受「傷害」既經證人吳俊毅檢視，竟未發現
    任何外傷，足見證人甲○○於當日至青溪派出所之前，即便
    確在家中與被告發生糾紛，然並未受有傷害，即未遭被告毆
    打之事實，堪以認定。至前揭診斷證明書2 紙雖分別載明甲○○係受有「左側顳部挫傷、左側前臂瘀腫」、「左顳顎關
    節炎」傷害，然甲○○離開青溪派出所後，前往敏盛綜合醫
    院就診時已係下午5 時39分，此據證人甲○○供述與敏盛綜
    合醫院98年7 月7 日敏醫字第0980002050號函在卷可稽（簡
    上卷第49頁背面與第92頁參照），是自青溪派出所至敏盛綜
    合醫院途中，或因他故致王素遭華受傷害，當有可能。乃證
    人甲○○於青溪派出所警員吳俊毅檢視傷勢時未見其受有何
    傷害，自不能以甲○○離開青溪派出所後因不明原因所受傷
    情，遽指被告乙○○有何傷害犯行。
  (六)從而，被告於96年7 月30日原外出工作，於下午返回其與甲○○共同址設桃園縣桃園縣桃園市○○路206 之4 號5 樓之
    住家，雖與甲○○發生爭執。然據證人甲○○指稱其於96年
    7 月30日下午1 時30分遭被告傷害，徵諸被告於當日下午前
    往證人丙○○家裝設網際網路，於下午1 時17分線上回報北
    健公司後，為向丙○○說明、收費仍於丙○○住處停留片刻
    ，顯不能自丙○○處離去後，旋即於下午1 時30分前返家進
    而傷害甲○○。且據證人甲○○指稱其頭、臉、左耳及雙手
    手臂遭被告大力毆打云云，苟如此其頭、臉、左耳及雙手手
    臂衡情應有瘀傷或挫傷傷害為是，惟敏盛綜合醫院與瀚新耳
    鼻喉科出具之診斷證明書所載甲○○所受傷害情狀於此均不
    相符，則證人甲○○指訴情狀應有之傷勢與診斷證明書2 紙
    所載實受之傷情間顯有重大出入，即有瑕疵。甚且，依證人
    吳俊毅之證言足資證明證人甲○○於事發當日前往青溪派出
    所之際未受傷害。綜合前情，證人甲○○之指訴既有重大瑕
    疵，卷附之診斷證明書僅能證明甲○○受有如斯之傷害，惟
    無從憑認致傷之原因，從而，殊難認被告確實有為證人甲○○所指之傷害犯行，揆諸首開判例意旨，實難遽為不利於被
    告之認定。
四、綜上所述，公訴人提出證據，無以證明被告確實有傷害犯行
    。此外，復查無其他積極證據，足資證明被告確有公訴意旨
    所指之犯行，揆諸首揭規定與說明，本案不能確實證明被告
    傷害犯行，為有可疑，即應為無罪判決之諭知，以免冤抑。
    乃原審未察，遽對被告論罪科刑，尚非允洽，被告上訴意旨
    以其無犯罪行為，指摘原審判決不當，為有理由，自應由本
    院將原判決撤銷，改諭知被告無罪，以資適法。末按檢察官
    聲請簡易判決處刑之案件，經法院認為有刑事訴訟法第451
    條之1 第4 項但書規定之情形者，應適用通常程序審判之；
    對於簡易判決之上訴，準用刑事訴訟法第3 編第1 章及第2
    章之規定，是管轄第二審之地方法院合議庭受理簡易判決上
    訴案件，應依通常程序審理，認案件有同法第452 條規定之
    情形者，應撤銷原判決，逕依通常程序為第一審判決，刑事
    訴訟法第452 條、法院辦理刑事訴訟簡易程序案件應行注意
    事項第14條分別定有明文。本院對被告既為無罪判決之諭知
    ，揆諸上開法條規定，即應撤銷原判決，改依通常程序，為
    第一審判決，併予敘明。
據上論斷，應依刑事訴訟法第452 條、第455 條之1 第3 項、第
369條第1 項前段、第301條第1 項，判決如主文。
本案經檢察官簡方毅到庭執行職務。
中    華    民    國    99    年    3     月    23    日
                  刑事第十一庭  審判長法  官  蔡榮澤
                                      法  官  林蕙芳
                                      法  官  吳宗航
以上正本證明與原本無異。
如不服本判決應於收受本判決後10日內向本院提出上訴書狀，並
應敘述具體理由，如未敘述上訴理由者，應於上訴期間屆滿後20
日內補提理由書狀於本院（均須按他造當事人之人數附繕本）「
切勿逕送上級法院」。
                                      書記官  鄭乃甄
中    華    民    國    99    年    3     月    24    日

司法院資訊處製作；財團法人民間司法改革基金會備份。
